臺灣高等法院民事判決　　　　　　　　 94年度再易字第119號
再審　原告　　公勝保險經紀人股份有限公司
法定代理人　　蔡百春
再審　被告　　宏泰人壽保險股份有限公司
法定代理人　　陳憲煒
上列當事人間請求給付報酬事件，再審原告對於中華民國九十三
年十二月三十日台灣台北地方法院九十三年訴字第一五八號第一
審判決、九十四年八月二十四日本院九十四年度上易字第一０三
號確定判決，提起再審之訴，本院判決如下：
    主      文
再審之訴駁回。
再審訴訟費用由再審原告負擔。
    事實及理由
一、再審原告起訴，聲明求為判決：1.台灣台北地方法院93年度
    訴字第158號與鈞院94年度上易字第105號確定判決均廢棄。
    2.再審被告應給付再審原告新台幣八十四萬五千八百八十元
    及自前程序起訴狀繕本送達翌日起至清償日止，按年息百分
    之五計算之利息。其主張略以：「
  (一)再審原告於民國（下同）九十四年八月三十日收受原確定判
    決，而於九十四年九月十五日提起再審，符合三十天不變期
    間。
  (二)原確定判決認再審原告與訴外人林瑞圖於九十二年五月三日
    所簽之協議書（下稱協議書），其內容乃屬「契約移轉」之
    性質，而非「債權讓與」。此認定，乃為再審原告、原第一
    審判決所同認，應無疑義。唯所爭議者為：此一「契約移轉
    」應由何人為意思表示，才能有效成立契約移轉之法律關係
    ？及此等當事人有無為此「契約移轉」之意思表示？並達到
    意思表示一致之情形？唯原第一審判決及原確定判決，對此
    等問題之判決，均有不適用法規，致顯影響裁判，而得依大
    法官會議釋字第一七七號解釋及民事訴訟法第四百九十六條
    第一項第一款之規定提起再審，其具體再審理由如下：
  １再審被告於前審一、二審審理時，自始主張協議書之內容係
    「債權讓與」，且稱：「兩造及參加人三方間並沒有簽立契
    約書，只有上訴人與參加人間之契約」。而協議書之內容所
    指之「契約移轉」問題，乃指系爭保單之有關再審兩造間之
    經紀契約移轉，此契約之移轉因涉及再審兩造及受契約移轉
    之受讓人等三方之權利與義務，當然須經再審兩造及受讓人
    金鵬保險經紀人股份有限公司（下稱金鵬公司）等三方共同
    就「契約移轉」為意思表示一致時，「契約移轉」之法律關
    係，始得合法有效成立。唯再審被告既已自認未與再審原告
    及金鵬公司有任何契約移轉之意思表示，則依民事訴訟法第
    二百七十九條第一項之規定，法院即不得為相反之認定。
  ２金鵬公司亦主張協議書之內容為「債權讓與」，亦未改變主
    張。故如上，再審被告及金鵬公司均主張協議書乃「債權讓
    與」，而再審被告給付金鵬公司九十二年第五、六工作月之
    報酬，亦係基於「債權讓與」之法律關而為給付，顯然再審
    被告及金鵬公司自始至終均已自認無為「契約移轉」之意思
    表示。更何況再審被告明白表示未與再審原告及金鵬公司有
    為任何契約移轉之意思表示。然原第一審判決及原確定判決
    ，均未適用二百七十九條第一項規定，而違法認定再審被告
    或金鵬公司有為「契約移轉」之意思表示，因而合法有效成
    立「契約移轉」之法律關係，依上引大法官會議釋字第一七
    七號解釋及民事訴訟法第四百九十六條第一項第一款之規定
    ，自得對之提起再審之訴。
  (三)原第一審判及確定判決顯有未適用民法第一百五十三條第一
    項之規定，致顯影規定，自亦得對之提起再審之訴。
  １協議書內容係關於系爭保單之保險經紀權利及義務之移轉，
    而非債權讓與。而該契約之當事人為再審原告及再審被告，
    本與訴外人林瑞圖所代理之從事招攬保險業務之保險業務員
    無關。故系爭保單之保險經紀權利及義務之移轉，非經再審
    原告、再審被告及受讓權利及義務之受讓人等三方共同為移
    轉契約之意思表示一致，無從有效發生移轉之效果，要非訴
    外人林瑞圖代理與再審原告所簽之協議，所得合法有效將此
    經紀契約之權利及義務移轉。故而林瑞圖依此無效協議書所
    指定之第三人金鵬公司當然亦無法有效受讓任何權利及義務
    。
  ２因再審被告認協議書內容係債權讓與，而再審被告僅不過為
    受債權讓與通知之債務人而已，故根本不曾有契約移轉之意
    思表示；且再審被告亦表示未與再審原告及金鵬公司有任何
    契約移轉之意思表示；而金鵬公司只是林瑞圖依無效協議書
    所指定之第三人，根本未曾與再審兩造有任何意思表示，且
    金鵬公司亦主張協議書內容為「債權讓與」，故亦不可能有
    契約移轉之意思表示；而再審原告自始表示未與金鵬公司有
    任何契約移轉之意思表示；則在此三方均無意思表示合致情
    況下，根本不可能合法有效成立契約移轉之法律關係，又怎
    可能移轉至金鵬公司。
  ３原第一審及原確定判決，卻謂契約移轉已合法且有效成立，
    顯有違誤。
  原確定判決雖認協議書之內容為契約移轉，但原確定判決卻
    未查此契約移轉應由再審兩造及金鵬公司等三方當事人一同
    為契約移轉之意思表示一致，始得合法有效成立；亦未查金
    鵬公司僅係被與「契約移轉」無關之業務員所授權之代理人
    林瑞圖，依其代理所簽無效之協議書所指定之第三人，根本
    未與再審原告及再審被告有何「移轉契約」之意思表示。更
    何況金鵬公司主張協議書性質為債權讓與，而非契約移轉；
    而又未查再審被告向金鵬公司給付九十二年第五、六工作月
    之報酬，係基於債權讓與之受通知債務人之地位而為給付，
    根本未與再審原告及金鵬公司有任何移轉契約之意思表示；
    另未查再審原告從無與金鵬公司有契約移轉之意思表示，故
    原確定判決在未論及金鵬公司有無為契約移轉之意思表示下
    ，僅謂再審被告已同意契約移轉並將再審被告依債權讓與之
    受通知債務人地位而給付金鵬公司九十二年第五、六月工作
    月報酬之事實，認係再審被告依契約移轉所為之給付，顯與
    事實不符，而屬原確定判決違背證據法則之任何事實主張已
    構成前述之再審事由外；且又未論及金鵬公司有無為契約移
    轉之意思表示並達合致，故均顯有不適用民法第一百五十三
    條第一項之規定，而依大法官會議釋字第一七七號解解及民
    事訴訟法第四百九十六條第一項第一款之規定自得對之提起
    再審之訴。
  在再審兩造及金鵬公司三方並無契約移轉之意思表示一致下
    ，亦顯有違民法第一百五十三條第一項之規定，但原第一審
    判決卻未適用此規定，致其適用法規顯有錯誤，依大法官會
    議釋字第一七七號解釋及民事訴訟法第四百九十六條第一項
    第一款之規定，自得對之提起再審之訴。
二、按再審之訴顯無再審理由者，得不經言詞辯論，以判決駁回
    之，民事訴訟法第五百零一條第二項定有明文。次按確定終
    局判決適用法規顯有錯誤者，得提起再審之訴，民事訴訟法
    第四百九十六條第一項第一款固有明文。惟所謂適用法規顯
    有錯誤，應以確定判決違背法規或現存判例解釋者為限，若
    在學說上諸說併存尚無法規判解可據者，不得指為用法錯誤
    （最高法院五十七年台上字第一０九一號判例參照）。又按
    事實審法院認定事實之職權，無適用法規顯有錯誤之可言（
    最高法院六十三年台再字第六七號判例參照）。且適用法規
    顯有錯誤，不包括漏未斟酌證據及認定事實錯誤之情形在內
    （最高法院六十七年台上字第八八０號判例參照）。查再審
    原告雖以上開情節主張原確定判決適用法規顯有錯誤云云，
    惟查：
  (一)再審原告稱「再審被告及金鵬公司均主張協議書乃債權讓與
    ，而再審被告給付金鵬公司九十二年第五、六工作月之報酬
    ，亦係基於「債權讓與」之法律關係而為給付，顯然再審被
    告及金鵬公司自始至終均已自認無為「契約移轉」之意思表
    示。更何況再審被告明白表示未與再審原告及金鵬公司有為
    任何契約移轉之意思表示。然原第一審判決及原確定判決，
    均未適用二百七十九條第一項規定，而違法認定再審被告或
    金鵬公司有為「契約移轉」之意思表示，因而合法有效成立
    「契約移轉」之法律關係。」「再審被告及金鵬公司均主張
    協議書性質乃「債權讓與」，故顯然再審被告及金鵬公司自
    始至終均已自認無為「契約移轉」之意思表示。」等語，惟
    原確定判決既敘及：「再審原告將其部分事業部歷年所招攬
    台壽、保誠、富邦、中國、國華、國寶、全球、興農、遠雄
    、聯安保代─中央、蘇黎世、瑞泰及被上訴人等十三家保險
    公司之有效保險契約及生前契約權利移轉與參加人，由參加
    人續行為再審被告等十三家保險公司處理上開有效保險契約
    及生前契約之代收要保書、契約變更書、解約申請書及其他
    文件、代收受益人之保險金給付申請書及其文件及其他以書
    面委託代辦之業務、及維持繼續率，並對所招攬而簽發之保
    單持有人提供服務，並由參加人逕向再審被告收取原兩造間
    保險經紀人合約之約定報酬，應屬再審原告所招攬之上開保
    險契約之移轉（即包括契約權利及義務之移轉），再審被告
    辯稱再審原告之業務僅為其招攬保險不及其他，上開移轉係
    再審原告已招攬保險契約之續期佣酬債權之移轉，屬債權讓
    與云云（原確定判決第四頁下），並非可採」等語。經核應
    屬事實審法院認定事實之職權，縱有認定錯誤，亦非適用法
    規顯有錯誤，再審原告主張原確定判決適用法規顯有錯誤，
    為顯無理由。況自認之對象限於事實。至於法規或經驗法則
    之存否、解釋及適用等均不屬於辯論主義之範圍，不得為自
    認之對象。故權利或法律關係而屬於法律層面或評價層面之
    事項，均不得自認。從而，再審原告雖主張：「再審被告與
    金鵬公司均主張協議書性質為債權讓與，故法院應受其自認
    效力所拘束，不得為相反之認定。」云云，然依上說明，顯
    非可採。原確定判決認定協議書性質為契約移轉之性質，並
    無適用法規顯有錯誤可言。
  (二)再審原告雖又主張「協議書契約移轉未與再審被告達成合意
    ，不生契約讓與效力」「原第一審及原確定判決，均未適用
    民事訴訟法第二百七十九條第一項之規定，違法認定事實，
    致使該等判決未查再審兩造與金鵬公司等三方，並無為「契
    約移轉」之意思表示並達成一致程度，而未依民法第一百五
    十三條第一項之規定，認契約移轉之法律關係並未依法有效
    成立」云云，惟查原確定判決既有「再審原告於九十二年五
    月三日將其依系爭合約書受再審被告委任處理有關如系爭協
    議書甲方所示之事業部（含所屬業務人員）招攬之保險契約
    及生前契約等相關事務移轉由參加人處理及領取報酬後，於
    同日即致函再審被告表示「本公司同意各聯盟事業部及其所
    屬業務人員之歷年有效契約移轉至聯盟事業部指定之保險經
    紀公司（即指參加人），請予惠准，並於即日起生效」等語
    ，並於同年月間出具同意切結書予再審被告表示同意就含再
    審被告公司等十三家保險公司依系爭協議書約定，無條件由
    林瑞圖將有效保險契約移轉至其指定之參加人，而再審被告
    亦同意再審原告移轉上開契約與參加人，且已依約給付九十
    二年第五、六個工作月之報酬予參加人，有被上訴人九十二
    年八月十三日致上訴人之（九十二）宏壽字第三二二號函可
    稽，可見再審被告就上開契約之移轉亦有同意，再審原告所
    為上開主張，亦屬無據。」（原確定判決第六頁上）等語，
    經核亦均屬事實審法院認定事實之職權，縱有認定錯誤，亦
    非適用法規顯有錯誤，再審原告主張原確定判決適用法規顯
    有錯誤，為顯無理由。
三、第二審法院就該事件已為本案判決者，對於第一審法院之判
    決不得提起再審之訴。民事訴訟法第四百九十六條第三項定
    有明文。其立法意旨因第二審程序之進行採續審制，第二審
    法院就上訴事件為本案判決時，對於當事人在第一審所為關
    於事實上或法律上之陳述及提出之各種攻擊或防禦方法，均
    已重為審查，故對於第一審判決應無許當事人提起再審之訴
    之必要。而再審原告雖稱「原第一審判決及原確定判決，顯
    有未適用民事訴訟法第二百七十九條第一項之規定，而自行
    任作主張事實，顯有違最高法院二十六年上字第八０五號判
    例，致顯影響裁判，而得依大法官會議釋字第一七七號解釋
    及民事訴訟法第四百九十六條第一項第一款之規定提起再審
    」等語，惟再審原告就第一審判決既已提起上訴，於第二審
    之原確定判決中業經審判，則依上開說明，自不得就第一審
    判決提起再審之訴，再審原告此部分再審之訴顯無理由。
四、綜上所述，再審原告主張原確定判決未適用民事訴訟法第二
    百七十九條第一項之規定，違法認定事實云云，經核均屬事
    實審法院認定事實之職權行使，縱有認定錯誤，亦非適用法
    規顯有錯誤，再審原告主張原確定判決適用法規顯有錯誤，
    為顯無理由。又再審原告就第一審判決提起再審之訴並無必
    要。從而，其執此提起本件再審之訴，為顯無理由，應予駁
    回。
五、據上論結，本件再審之訴為顯無理由，依民事訴訟法第五百
    零一條第二項、第七十八條判決如主文。
中　　華　　民　　國　　94　　年　　10　　月　　4 　　日
                  民事第三庭審判長法　官  林敬修
                                  法　官  劉勝吉
　　　　　　　　　　　      　　　法　官  藍文祥
正本係照原本作成。
不得上訴。
中　　華　　民　　國　　94　　年　　10　　月　　5 　　日
　　　　　　　　　　　            書記官  顧倪淑貞
